臺北高等行政法院判決
　　　　　　　　　　　　　　　92年度訴字第05631號
　　　　　　　　　　　　　　　.
原　　　告　中僑橡膠工業股份有限公司
代　表　人　甲○○（董事長）
訴訟代理人　程國東（會計師）
被　　　告　財政部臺灣省北區國稅局
代　表　人　許虞哲（局長）
訴訟代理人　乙○○
上列當事人間因營利事業所得稅事件，原告不服財政部中華民國
92年10月27日台財訴字第0920058066號訴願決定（案號：第0000
0000號），提起行政訴訟。本院判決如下：
　　主  文
原告之訴駁回。
訴訟費用由原告負擔。
　　事  實
一、事實概要：原告民國（下同）83年度營利事業所得稅結算申
    報案，經被告依帳載核定全年所得額為新台幣（下同）665,
    ,662 元，另以其虛報營業成本及費用計318,532及漏報利息
    收入66元，裁處罰鍰79,600元，原告不服，就營業成本、營
    業費用、營業淨利率及罰鍰部分，申請復查，經被告以91年
    12月12日北區國稅法字第0910019393號復查決定，維持原核
    定，提起訴願，亦遭決定駁回，遂向本院提起行政訴訟。
二、兩造聲明：
　(一)原告聲明：訴願決定及原處分均撤銷。
　(二)被告聲明：駁回原告之訴。
三、兩造之爭點：
    原告主張其帳證未完備，亦未出具承諾書，應依同業利潤標
    準核定所得額，且依法免罰，被告卻依帳載核定並裁罰，顯
    有違誤，是否可採？
　(一)原告主張：
    1.查「稽徵機關接到結算申報書後，應派員調查，核定其所
      得額及應納稅額。前項調查，稽徵機關得視當地納稅義務
      人之多寡，採分業抽樣調查方法，核定各該業所得額之標
      準。納稅義務人申報之所得額，如在前項規定標準以上即
      以其原申報額為準。如不及前項規定標準者，應再個別調
      查核之。」為所得稅法第80條1、2、3項所明定，次查「
      營利事業依法規定應給與他人憑證而未給與，應自他人取
      得憑證而未取得，或應保存憑證而未保存者，應就其未給
      與憑證、未取得憑證或未保存憑證，經查明認定之總額，
      處百分之5罰鍰。」為稅捐稽徵法第 44條所明定，又查「
      當事人主張事實，須負舉證責任，倘所提之證據，不足為
      其主張事實之證明，自不能認其主張之事實為真實。又行
      政官署對於人民有所處罰，必須證明其違法之事實。倘不
      能確實證明違法之事實之存在，其處罰即不能認為合法。
      」、「事實之認定，應憑證據，為訴訟事件所適用之共通
      原則。行政罰之處罰，雖不以故意為要件，然其違法事實
      之認定，要不能僅憑片面之臆測，為裁判之基礎。」之意
      旨，最高行政法院（89年7月1日改制前為行政法院）39年
      度判字第2號、62年度判字第402號著有判例，可資參照，
      另略以「對於檢調單位查扣發交查核之委託李文鑫集團簽
      證或申報案件，其營利事業所得稅審查及違章之處理，請
      依下列原則辦理。(一)帳證完備者：依所得稅法及營利事
      業所得稅查核準則（下稱查核準則）等相關法令核實認剔
      ，如有違章情事，依法處罰。(二)帳證不完備：經通知補
      正，無法提示或提示不完全者：１已取具承諾書者：視承
      諾內容依相關法令予以查核，違章部分並按所得稅法第
      110 條同業利潤標準予以核定。免罰。」為財政部賦稅署
      87年7月23日台稅1發字第 871956197號函所規定。又略以
      「違反所得稅法第 110條第1項規定，漏稅額超過5萬元者
      ，處所漏稅額 1倍之罰鍰，但於裁罰處分核定前，以書面
      承諾違章事實，並願意繳清稅款及罰鍰者，處所漏稅額
      0.8倍之罰鍰。」為財政部86年8月16日台財稅第 8619122
      號函頒稅務案件裁罰金額及倍數參考表所規定。又查「行
      政行為，非有正當理由，不得為差別待遇。」、「行政機
      關為處分或其他行政行為，應斟酌全部陳述與調查事實及
      證據之結果，依理論及經驗法則判斷實情之真偽，並將其
      決定及理由告知當事人。」為行政程序法第6條、第43 條
      所明定。又查「帳簿文據，其關係所得額之一部而未能提
      示者，依所得稅法施行細則第81條之規定辦理。但其核定
      所得額，以不超過當年度全部營業收入淨額依同業利潤標
      準核定之所得額為限。」為查核準則第6條第1項所規定。
      又另略以「營利事業以不實憑證列報成本費用案件，超出
      同業利潤標準部分，准依稅捐稽徵法第44條處罰。」為被
      告86年6月6日北區國稅法裁第86023913號函有關營利事業
      以不實憑證列報成本費用案件其所得額核定及違章金額計
      算處理原則所規定，又另略以「凡實施商業會計法之營利
      事業，應依左列規定設置帳簿．．．．．：二、製造業：
      （一）日記簿：．．．．。（二）總分類帳：．．．．。
      （三）原物料明細帳。（四）在製品明細帳。（五）製成
      品明細帳。（六）生產日報表。（七）其他必要之補助帳
      簿。」為稅捐稽徵機關管理營利事業會計帳簿憑證辦法第
      2條所規定。
    2.83年度營利事業所得稅部分：查訴願理由書所載：
      (1)83年度營利事業所得稅部分：所載「原處分機關以本件
        並未達所得稅法第83條規定按同業利潤標準，乃依實際
        帳載情形查核核定全年所得額為 665,662元，純益率為
        百分之五．二五，並無不合。」等詞，與事實不符，且
        說理不通，原告係從事其他橡膠品之製售，按財政部84
        年1月12日台財稅字第841602188號函頒「83年度營利事
        業各業所得額、同業利潤標準」大業別：製造業、標準
        代號： 2409-99、小業別：其他橡膠品製造、同業利潤
        標準為 8％，原告83年度營利事業所得稅申報案，營業
        淨利率依被告更正核定通知書上次核定數欄所載為8.41
        ％，居然被告誤指「本件並未達所得稅法第83條規定按
        同業利潤標準」，此即為與事實不符，另財政部及被告
        應是法令嫻熟，辦案經驗豐富，惟不知應如何解讀所得
        稅法第83條規定「同業利潤標準」之意義，竟將應為「
        營業淨利率」適用「同業利潤標準」之規定，誤解為「
        純益率」適用「同業利潤標準」之規定，並以之為決定
        之理由，此即為說理不通，財政部及被告決定之理由已
        具重大瑕疵。
      (2)又原告分明於 91年9月18日提示帳證送達被告供核，並
        取有被告收據可稽，被告復查決定猶以原告未提示帳證
        為由主張「維持原核定」，另財政部訴願決定書理由所
        載「至訴願人主張已提示帳證乙節，經查原處分機關通
        知訴願人提示帳證日期為 91年9月24日，而訴願人於91
        年9月18日提示總帳1本、日記帳1本、現金帳1本、進貨
        帳 1本、銷貨帳2本、發票24本、傳票2本等資料供核，
        復於 9月24日以帳證不全要補正領回重新整理，惟訴願
        人借回後逾期仍未提示相關帳簿文據供核，致原處分機
        關無從就其復查事項加以審酌，原處分機關復查決定以
        訴願人未提示帳證，無法審酌，維持原核定，並無不妥
        ，所訴核不足採，本部分原處分應予維持。」等詞，與
        事實不符，事實上並無「補正領回重新整理」情事，亦
        無「借回後逾期仍未提示相關帳簿文據供核」情事，實
        情為經被告承辦人員電話通知領回帳證，此即為與事實
        不符，財政部及被告決定之理由已具重大瑕疵。
      (3)按首揭「稽徵機關接到結算申報書後，應派員調查，核
        定其所得額及應納稅額。前項調查，稽徵機關得視當地
        納稅義務人之多寡，採分業抽樣調查方法，核定各該業
        所得額之標準。納稅義務人申報之所得額，如在前項規
        定標準以上即以其原申報額為準。如不及前項規定標準
        者，應再個別調查核之。」之規定，原告83年度營利事
        業所得稅申報案，營業淨利率依被告更正核定通知書上
        次核定數欄所載計算為8.41％，財政部所頒所得額標準
        為7％，即係依所得稅法第 80條規定按財政部所頒「所
        得額標準以上」申報，被告核定額即應依法以原告申報
        額為準予以核定，被告另為超過「同業利潤標準」營業
        淨利率12.88％之更正核定即屬違法。
      (4)本件被告更正核定營業淨利率 12.88％，財政部頒同業
        利潤標準營業淨利率為8％，業已有違查核準則第6條第
        1 項「帳簿文據，其關係所得額之一部而未能提示者，
        依所得稅法施行細則第81條之規定辦理。但其核定所得
        額，以不超過當年度全部營業收入淨額依同業利潤標準
        核定之所得額為限。」之規定。
      (5)依行政程序法第43條規定意旨，行政機關為處分或其他
        行政行為應有「經驗法則」之適用，被告製發83年度營
        利事所得稅結算申報更正核定通知書，營業淨利率為「
        12.88％ 」，與原告83年度營業項目之行業代號「2409
        -99」財政部頒同業利潤標準營業淨利率百分之8相較，
        相差達百分之4.88，查83年度「同業利潤標準」為財政
        部所得稅法80條規定調查而得，並非憑空捏造，具有一
        定公信力及可信度，縱有誤差亦不過上下一、二個百分
        點而已，亦為統計抽樣誤差範圍內，故應可為「經驗法
        則」之參照，被告於本件未就「經驗法則」之適用為之
        斟酌，業已違反行政程序法第43條規定，故其核定之認
        定行為即為違法。
    3.罰鍰部分：
      (1)查訴願決定書理由所載「次查本件並未達所得稅法第83
        條規定按同業利潤標準。」等詞與事實不符，原告係從
        事其他橡膠品之製售，按財政部 84年1月12日台財稅字
        第 841602188號函頒「83年度營利事業各業所得額、同
        業利潤標準」大業別：製造業、標準代號： 2409-99、
        小業別：其他橡膠品製造、同業利潤標準為 8％，原告
        83年度營利事業所得稅申報案，營業淨利率依被告更正
        核定通知書上次核定數欄所載計算為8.41％，居然被告
        誤指「本件並未達所得稅法第83條規定按同業利潤標準
        」，此即為與事實不符，並以之為決定之理由，財政部
        及被告決定之理由已具重大瑕疵。
      (2)被告復查決定猶以原告未提示帳證為由主張「維持原核
        定」，另財政部訴願決定書理由所載「經原處分機關復
        查決定以，本件復查時經通知訴願人於 91年9月24日提
        示帳證供核，取有雙掛號送達回執附卷可稽，惟訴願人
        迄今仍未提示帳證，致無法審酌復查事項為由，駁回其
        復查之申請。」與事實不符，原告分明於 91年9月18日
        提示帳證送達被告供核，並取有被告收據可稽，事實上
        並無「訴願人迄今仍未提示帳證」情事，此即為與事實
        不符，財政部及被告決定之理由已具重大瑕疵。
      (3)依行政程序法第 6條規定意旨，行政機關為處分或其他
        行政行為應有「平等法則」之適用，據原告所知被告處
        理「涉嫌李文鑫集團逃漏稅案「其處理方式，情形相同
        者，有本稅依同業利潤標準核定，免罰者，有本稅依同
        業利潤標準核定，上次核定數與同業利潤標準核定之差
        額處漏稅罰，另再處行為罰者，亦少數有如本件方式處
        理，皆因被告辦理人員不同而異，此點應為被告所不否
        認，故被告處理本件未就「平等法則」之適用為之斟酌
        ，業已違反行政程序法第 6條規定，故其更正核定及罰
        鍰處分之認定行為即為違法。
      (4)被告處分書其處分係依首揭財政部稅務案件裁罰金額倍
        數參考表所規定之未取具「承諾書」處所漏稅額 1倍之
        罰鍰裁罰，另本件原告帳載各科目金額與申報書各科目
        金額均為相同，被告查核之認定，係以不正確之未附憑
        證金額，認定剔除金額及裁處漏稅罰，及參照稅捐稽徵
        機關管理營利事業會計帳簿憑證辦法第 2條略以「凡實
        施商業會計法之營利事業，應依左列規定設置帳簿．．
        ．．：二、製造業：（一）日記簿：．．．．。（二）
        總分類帳：．．．．。（三）原物料明細帳。（四）在
        製品明細帳。（五）製成品明細帳。（六）生產日報表
        。（七）其他必要之補助帳簿。」之規定，亦足證原告
        應屬帳證不完備，且未取具承諾書者，被告即未取有確
        實完整之證據，依財政部87年7月23日台稅1發字第8719
        56197 號函略以「（二）帳證不完備：經通知補正，無
        法提示或提示不完全者：２未取具承諾書者：其所得額
        依所得稅法第83條規定按同業利潤標準予以核定。免罰
        。」之規定，最高行政法院 39年度判字第2號判例可資
        參照。又本件證據僅足證明原告未依法保存部份憑證，
        故依上揭判例舉證責任意旨，本件自應「免罰」，方為
        適法。
  (二)被告主張：
    1.經查原告83年度營利事業所得稅結算申報案，經於 84年5
      月12日申報全年所得額 98,865元，經被告於85年8月10日
      暫行核定全年所得額98,865元（純益率0.78﹪）在案，原
      告應依查核準則第11條、稅捐稽徵機關管理營利事業會計
      帳簿憑證辦法第25條等規定，將83年度之帳簿憑證留置於
      原告之營業場所，以備主管稽徵機關隨時查核，始為適法
      ，嗣經檢調單位查獲李文鑫集團申報或簽證案件涉有逃漏
      稅捐之嫌，乃將查扣資料等發交被告審理，就原告補提示
      其餘帳證文據查核，原告以部分帳載不全出具承諾書，就
      成本部分同意依查得資料或同業利潤標準毛利率核定，原
      查經就相關帳證查核，依實際帳載情形查核並核定全年所
      得額為665,662 元，另以原告虛報營業成本及費用（無相
      關憑證）計 318,532元及漏報利息收入66元依所得稅法第
      110條第1項處罰鍰79,600元。
    2.原告申請復查，經被告通知提示帳證日期為 91年9月24日
      ，而原告於 91年9月18日提示總帳1本、日記帳1本、現金
      帳1本、進貨帳1本、銷貨帳2本、發票24本、傳票2本等資
      料供核，復於 9月24日以帳證不全要補正領回重新整理，
      惟原告借回後逾期仍未提示相關帳簿文據供核，致無從就
      其復查事項加以審酌，揆諸法條規定，原核定並無不合。
    3.本件既依實際帳載情形查核核定營業淨利1,633,507 元（
      淨利率 12.88﹪）、全年所得額為 665,662元，純益率為
      5.25﹪，係依所得稅法第 24條第1項「營利事業所得之計
      算，以其本年度收入總額減除各項成本費用、損失及稅捐
      後之純益額為所得額。」，依規定並無不合，且本件並非
      依成本無法查核按同業利潤標準核定或依查核準則第 6條
      第 1項「帳簿文據其關係所得額之一部而未能提示者，依
      所得稅法施行細則第81條之規定辦理。但其核定所得額，
      以不超過當年度全部營業收入依同業利潤標準核定之所得
      額為限。」所為之處分，故就查得原告虛報營業成本及費
      用計 318,532元及漏報利息收入66元而處罰鍰79,600元，
      並未逾財政部賦稅署87年7月23日台稅1發第 871956197號
      函決議之處理原則：「……１已取具承諾書者：視承諾內
      容依相關法令予以查核，違章部分並按所得稅法第 110條
      等相關規定處罰。」。至於原告所稱於復查時與經辦機關
      達成協議，並出具復查補充說明書及同意書乙節，被告並
      未收受該文件及同意相關請求，原告請求罰鍰部分最多依
      正確計算之未附憑證金額，稅捐稽徵法第44條規定處罰，
      係屬行為罰，因不符財政部85年4月26日台財稅第0000000
      00號「納稅義務人同時觸犯行為罰及漏稅罰採擇一從重處
      罰」之函釋，另原告所舉財政部 86年 8月 16日台財稅第
      861912289號函頒稅務違章案件裁罰金額或倍數參考表「
      違反所得稅法第110條第1項規定，漏稅額超過五萬元者，
      處所漏稅額 1倍之罰鍰，但於裁罰處分核定前，亦書面承
      諾違章事實，並願繳清稅款及罰鍰者，處所漏稅額 0.8倍
      之罰鍰」，因原告並未承諾違章事實，並願繳清稅款及罰
      鍰，故無此適用較輕之罰鍰，在此一併敘明。
　　理  由
一、本件原告起訴後，被告之代表人已由林吉昌更換為許虞哲，
    被告新代表人許虞哲具狀聲明承受訴訟，於法有據，應予准
    許。
二、按「稅捐之核課期間，依左列規定：一、依法應由納稅義務
    人申報繳納之稅捐，已在規定期間內申報，且無故意以詐欺
    或其他不正當方法逃漏稅捐者，其核課期間為 5年。……在
    前項核課期間內，經另發現應徵之稅捐者，仍應依法補徵或
    並予處罰，……」為稅捐稽徵法第21條所明定。次按「本法
    第83條所稱之帳簿文據，其關係所得額之一部或關係課稅年
    度中某一期間之所得額，而納稅義務人未能提示者，稽徵機
    關得就該部分依查得之資料或同業利潤標準核定其所得額。
    」為所得稅法施行細則第81條所明定。再按「對於檢調單位
    查扣發交查核之委託李文鑫集團簽證或申報案件，其營利事
    業所得稅審查及違章之處理，請依下例原則辦理。（一）帳
    證完備者：依所得稅法及營利事業所得稅查核準則等相關法
    令核實認剔，如有違章情事，依法處罰。（二）帳證不完備
    ：經通知補正，無法提示或提示不完全者：１、已取具承諾
    書者：視承諾內容依相關法令予以查核，違章部分並按所得
    稅法第 110條等相關規定處罰。２、未取具承諾書者：其所
    得額依所得稅法第83條規定按同業利潤標準予以核定。免罰
    。……」為財政部賦稅署87年7月23日台稅 1發871956197號
    函附「研究訂定委託李文鑫集團申報或簽證廠商核課營利事
    業所得稅及違章裁罰作業事宜」會議紀錄所規定。
三、本件原告83年度營利事業所得稅結算申報案，經被告依帳載
    核定全年所得額為 665,662元，另以其虛報營業成本及費用
    計 318,532及漏報利息收入66元，裁處罰鍰79,600元，原告
    不服，就營業成本、營業費用、營業淨利率及罰鍰部分，循
    序申請復查，提起訴願，遞遭決定駁回，復起訴主張其帳證
    未完備，亦未出具承諾書，應依同業利潤標準核定所得額，
    且依法免罰，被告卻依帳載核定並裁罰，顯有違誤，詳如其
    起訴狀事實欄所載理由等語。
四、查原告83年度營利事業所得稅結算申報，原依書面審查暫行
    核定，申報書封面註明：在稅捐核課期間內仍得依規定抽查
    。嗣經檢調單位查獲李文鑫集團申報或簽證案件涉有逃漏稅
    捐嫌疑，乃將查扣資料函移被告審理，經被告就上開查扣資
    料及原告補提部分帳證一併查核後，核定全年所得額為665,
    662元，另虛報包裝費、加工費、製造費用及出口費用，因
    原告未能提示相關憑證供核，計虛報營業成本及費用318,53
    2元及漏報利息收入66元，核計漏稅額79,643元，並按所漏
    稅額處1倍罰鍰79,600元（計至百元止），（參見原處分卷
    第42、43、52頁），揆諸首揭規定，自無不合。
五、至於原告主張依同業利潤標準核定所得額，並免處罰鍰云云
    。查營利事業所得稅之審查核定，若能依帳載憑證核對，即
    應先依帳載憑證核實認定，帳證不全無法勾稽時，始得依同
    業利潤標準核定，本件依檢調單位查扣移送資料及原告所補
    提帳證一併查核，既能核實認定，原告訴請依同業利潤標準
    核定，於法無據。至於虛報營業成本及費用318,532元以及
    原告不爭執之漏報利息收入66元，原告既始終未能提示相關
    憑證供核，違章事證明確，自應依所得稅法第110條規定裁
    罰，原告所訴，洵不足採。
六、綜上說明，本件被告就原告83年度營利事業所得稅之核定處
    分，並無違誤，訴願決定，予以維持，亦無不合，原告起訴
    意旨，非有理由，應予駁回。
七、據上論結，本件原告之訴為無理由，依行政訴訟法第98條第
    3項前段，判決如主文。
中　　華　　民　　國　　94　　年　 　1　　月　 26  　 日
            第 三 庭 審 判 長 法    官  王立杰
                              法    官  胡方新
                              法    官  黃本仁
上為正本係照原本作成。
如不服本判決，應於送達後二十日內，向本院提出上訴狀並表明
上訴理由，如於本判決宣示後送達前提起上訴者，應於判決送達
後二十日內補提上訴理由書（須按他造人數附繕本）。
中　　華　　民　　國　　94　　年　 　1　　月　 28　　 日
            　　  　　　　　　書 記 官  姚國華
